【裁判字號】    95,交聲,990
【裁判日期】    951114
【裁判案由】    聲明異議
【裁判全文】
臺灣彰化地方法院交通事件裁定         95年度交聲字第990號
原處分機關    交通部公路總局台中區監理所彰化監理站
異 議人 即
受 處分 人    甲○○
上列受處分人因違反道路交通管理處罰條例案件，對於交通部公
路總局台中區監理所彰化監理站於民國95年10月3日所為之裁決
書（彰監四字第裁64-Z00000000號），聲明異議，本院裁定如下
：
    主      文
異議駁回。
    理      由
一、聲明異議意旨略以：受處分人於民國95年5月20日23時42分
    許，在國道三號甲線西向3.5公里處，有不依速限標誌指示
    行駛之違規事實，於同年10月3日遭原處分機關即交通部公
    路總局台中區監理所彰化監理站依修正後道路交通管理處罰
    條例第33條第1項規定，以彰監四字第裁64-Z00000000號裁
    決書裁處罰鍰新臺幣（下同）6,000元，受處分人主張其違
    規行為係於95年7月1日新法實施前，依同法修正前第33條、
    第65條第1項第3款及行政罰法第5條規定，易處吊扣駕駛執
    照對其有利，認原處分為不合法，爰聲明異議云云。
二、按行為後法律或自治條例有變更者，適用行政機關最初裁處
    時之法律或自治條例。但裁處前之法律或自治條例有利於受
    處罰者，適用最有利於受處罰者之規定，行政罰法第5條定
    有明文。即所謂「從新從輕」原則，而道路交通管理處罰條
    例所定罰鍰、吊扣證照、記點之裁罰，本屬行政罰之性質，
    行政罰法第1條、第2條亦有明文。是於交通聲明異議案件，
    倘違規行為後，相關行政罰的法規已有修正，當亦有「從新
    從輕」原則之適用。再按所謂有利不利之比較，應就新、舊
    法條之規範內涵作抽象、一般、全面且客觀之比較，且具體
    個案發生時，固應將新、舊法條規範適用於各該個案而為有
    利或不利之比較，但所謂適用於具體個案，係指將各該個案
    違規行為之情形，以新、舊法律規範之要件加以涵射，並為
    客觀之法律效果評價，以決定適用如何之法律效果，再依適
    用法律之可能處罰結果，作抽象、一般、全面且客觀之比較
    ，而決定各該具體個案應適用新法或舊法；至於違規行為人
    雖可能因其個人之需求、喜好及經濟能力考量，主觀上認新
    法或舊法之處罰方式較為有利，惟行為人個人主觀意願既非
    新、舊法比較時所應考量之要素，自不得因此影響法律之適
    用，合先敘明。
三、經查，異議人甲○○駕駛其所有之車牌號碼9K-7637號自用
    小客車，於95年5月20日23時42分許，在國道三號甲線西向
    3.5公里處，因有「有不依速限標誌指示行駛」違規，為舉
    發機關內政部警政署國道公路警察局員警逕行舉發，原處分
    機關乃於同年10月3日，以車輛駕駛人違反修正後道路交通
    管理處罰條例第33條第1項規定，裁處異議人罰鍰6,000 元
    ，本件異議人不爭執有超速行駛之違規事實，是上開違規事
    實應可確認。
四、異議人違規行為後，於94年12月28日修正公布之道路交通管
    理處罰條例第33條、第65條，已經行政院於95年6月23 日以
    院臺交字第0950087685號令發布應自95年7月1日施行，是異
    議人行為後法律既有修正，自應依行政罰法第5條所揭示之
    「從新從輕原則」為新、舊法之比較，茲比較如下：
（一）修正前道路交通管理處罰條例第33條規定：「汽車行駛於
      高速公路或設站管制之道路，而不遵管制之規定者，處汽
      車駕駛人新臺幣三千元以上六千元以下罰鍰。」修正後同
      條增訂16款之處罰情形，惟就行車速度超過規定之最高速
      限或低於規定之最低速限，仍維持原條文罰緩額度，新、
      舊法所處罰之罰鍰數額既相同，則無有利、不利之分。
（二）同條例第65條第1項第3款之比較：
1、修正前係規定：「汽車所有人、駕駛人違反道路交通管理，
   經主管機關裁決後逾15日未向管轄地方法院聲明異議，或其
   聲明異議經地方法院裁定，而不依裁決或裁定繳納罰緩者，
   依左列規定處理之：... 三、罰緩不繳者，按其罰鍰數額，
   易處吊扣汽車牌照或駕駛執照1個月至3個月；不依期限繳送
   汽車牌照或駕駛執照者，吊銷其汽車牌照或駕駛執照。」第2
   項規定，如無汽車牌照或駕駛執照可資易處吊扣時，得就原
   處分或裁定確定之罰鍰加倍處罰，逾15日仍不繳納者，移送
   法院強制執行，而修正後第65條第3款則修正異議期間為20日
   ，且將不繳罰鍰之情形改為依法移送法院強制執行，並刪除
   該條第2項之規定。因此依修正前第65條之規定，受處分人於
   未依規定繳納罰鍰時，處分機關不但得易處吊扣汽車牌照或
   駕駛執照1個月至3個月，如受處分人不依期限繳送汽車牌照
   或駕駛執照者，處分機關更得處以吊銷其汽車牌照或駕駛執
   照；且於受處分人無汽車牌照或駕駛執照可資易處吊扣時，
   並得就原處分或裁定確定之罰鍰加倍處罰，逾15日仍不繳納
   者，再移送法院強制執行；而依修正後第65條第3款之規定，
   受處分人於未依規定繳納罰鍰時，即應依法移送強制執行。
2、按駕駛執照在性質上為一特許證，持有該特許證者，始得合
   法駕駛車輛，是駕駛執照一經吊扣，車輛駕駛人即不能合法
   駕駛車輛，等同剝奪其於吊扣期間駕駛車輛之自由即對於人
   格權之限制，倘進一步經吊銷，更等於是完全剝奪其駕駛車
   輛之許可，除非經重新考照取得，否則其駕駛車輛之自由即
   已喪失，是相較於係對受處分人為一定金額剝奪之罰鍰而言
   ，屬於對人格權侵害之吊扣或吊銷駕照，在法益侵害之程度
   上，即高於對財產權侵害之罰鍰。則依修正前第65條之規定
   ，受處分人於未依規定繳納罰鍰時，既不但可能面對加倍之
   罰鍰，更可能遭到吊扣或吊銷駕駛執照等較罰鍰更嚴重之處
   罰；相較於依修正後第65條第3款之規定，受處分人於未依規
   定繳納罰鍰時，僅依法移送強制執行，其所可能遭受之處罰
   僅係法定範圍內之罰鍰金額，不但無遭受加倍處罰之危險，
   更無遭吊扣或吊銷駕駛執照進一步處罰之可能，是新、舊法
   比較結果，應以修正後之規定，對行為人較為有利。
3、異議人雖主張依照舊法得易處吊扣駕駛執照對其有利云云，
   惟修正前第65條第1項第3款之規定，實際運作之結果，雖可
   能形成受處分人看似具有選擇處罰種類之權利，亦即，對於
   經濟狀況有能力負擔罰鍰金額之受處分人，如其駕駛執照需
   常常使用，就按期繳納罰鍰，但如其駕駛執照不常使用，則
   可故意不按期繳罰鍰，再由處分機關易處吊扣駕駛執照而執
   行駕駛執照之吊扣，以免除罰鍰之繳納。然此項「選擇權」
   不但非法律設計之目的，更非所有受處分人應具有之權利。
   且新、舊法有利或不利之比較，不得將受處分人之主觀條件
   納入考量，已如前述，本件異議人以其較願意接受吊扣駕駛
   執照之處分，即主張舊法規定有利，洵屬無據。
（三）綜上，本件異議人違規行為後，道路交通管理處罰條例第
      65條第3款既經修正，且經比較新、舊法之結果，認修正
      後之新法較有利於行為人，則本件超速違規行為經裁定繳
      納罰鍰而不繳納者，自應適用修正後道路交通管理處罰條
      例第65條第3款規定，逕行依法移送強制執行。本件異議
      為無理由，應予駁回。
五、據上論斷，應依道路交通案件處理辦法第19條，裁定如主文
    。
中    華    民    國    95    年    11    月    14    日
                  交通法庭法  官  林欣苑
以上正本證明與原本無異。
如不服本裁定，應於裁定送達後五日內向本院提出抗告狀 (須附
繕本 )。
中    華    民    國    95    年    11    月    17    日
                          書記官  詹國立


司法院資訊處製作；財團法人民間司法改革基金會備份。
